【裁判字號】    97,消債更,1063
【裁判日期】    971127
【裁判案由】    聲請更生程序
【裁判全文】
臺灣高雄地方法院民事裁定          97年度消債更字第1063號
聲  請  人  甲○○
上列當事人聲請消費者債務清理事件，本院裁定如下：
    主  文
聲請駁回。
聲請費用由聲請人負擔。
    理  由
一、本件聲請意旨略以：聲請人曾依「中華民國銀行公會會員辦
    理消費金融案件無擔保債務協商機制」（下稱債務協商機制
    ）請求共同協商債務清償方案並經協商成立，約定聲請人每
    月應繳金額為新臺幣（下同）13,815元，惟聲請人每月月薪
    在扣除每月房貸及個人必要生活費及扶養費用後，聲請人幾
    已無法維生，此在客觀上自有不可歸責於己之事由致履行顯
    有重大困難之情事，而聲請人且無擔保或無優先權之債務總
    額未逾1,200 萬元，復未經法院裁定開始清算程序或宣告破
    產，爰依法聲請更生等語。
二、按「債務人與金融機構協商成立者，不得聲請更生或清算，
    但因不可歸責於己之事由，致履行顯有重大困難者，不在此
    限... 本條例施行前，債務人依金融主管機關協調成立之中
    華民國銀行公會會員辦理消費金融案件無擔保債務協商機制
    與金融機構成立之協商，準用前項之規定」，消費者債務清
    理條例第151 條第5 項、第6 項分別定有明文，而消費者債
    務清理條例之立法目的，依其立法理由乃認陷於經濟上困境
    之消費者若任其於惡性循環之債務窘境中自生自滅，其將衍
    生嚴重之社會問題，致難以維持安定之社會經濟秩序，故有
    予之分別情形依更生或清算之程序清理其債務之必要，藉以
    妥適調整其與各相關債權人等間之權利義務關係，以謀求消
    費者經濟生活之更生機會，從而健全社會經濟發展，惟私法
    上之債之關係，係以當事人間之信賴關係為基礎，為社會經
    濟組織之重要支柱，故當事人於以法律行為追求自己之利益
    之際，亦應顧及對方之利益，並考量債權債務在社會上之作
    用，本於誠實及信用之原則，行使其債權及履行其債務，故
    消費者如已與金融機構協商成立，或於本條例施行前已依金
    融主管機關協調成立之中華民國銀行公會會員辦理消費金融
    案件無擔保債務協商機制與金融機構成立協商，因此係經當
    事人行使程序選擇權所為之債務清理契約，債務人理應受該
    成立之協議所拘束，如無特殊情事，其原即應依此協商結果
    而為誠信履行，惟因慮及有些協商於成立之時，或僅考量債
    權數額之清償而未慮及債務人之經濟能力，或債務人於嗣後
    因經濟情況變更（如清償期間收入或收益不如預期）而致依
    約履行將使其陷於經濟上之困境甚或履行不能，故上開條例
    於此即另開「因不可歸責於己之事由，致履行顯有重大困難
    者」之履行例外以助債務人之更生，則已成立協商者不能或
    不願依約履行而依例外條款復聲請更生或清算者，自應就其
    例外情形嚴予審核，於該當後復核其不能清償債務或有不能
    清償之虞而使其陷於經濟上之困境時始准之為其所負義務關
    係之調整，以避免其任意毀諾、濫用債務清理程序而藉此善
    意之立法惡意圖謀減免債務，致使該程序陷於道德之危險，
    並因此使社會之信用緊縮而造成經濟之動盪。
三、經查，本件聲請人於債清條例施行前之95年8 月10日業依「
    中華民國銀行公會會員辦理消費金融案件無擔保債務協商機
    制」而與最大債權金融機構即台北富邦銀行達成債務清償方
    案之協商，約定聲請人應自95年9 月起分80 期，且每月10
    日以13,815元依各債權銀行債權金額比例清償各項債務至全
    部清償為止，而聲請人於協商成立後僅履行2 期即未依該協
    議繼續履行分期償還乙節，此有協議書、財團法人金融聯合
    徵信中心當事人查詢個人資料回覆書等件在卷可稽，並有台
    北富邦銀行陳報狀在卷可稽，是聲請人於前既已依債務協商
    機制與金融機構成立協商，依上開說明，其原即應依此協商
    結果而為誠信履行，故其欲援引上開條例條項之例外規定而
    再聲請更生或清算時，自應就其不依約履行是否具不可歸責
    於己之事由而致履行顯有重大困難之情形嚴為審查以避免道
    德上之危險。
四、聲請人固以其對金融機構所負之債務計達2,823,000 元（含
    擔保貸款1,800,000 元），惟其於協商成立後因每月需償付
    13,815元，然其每月薪資約為4 萬元左右，如扣除此數及每
    月需繳納之房貸2 萬餘元，所餘即已不及個人必要生活之最
    低費用，故認有已有不可歸責於己之事由而致履行顯有重大
    困難之情形等語而為本件更生之聲請，並提出債權人清冊、
    財產及收入狀況說明書、戶籍謄本、薪資單、放款繳款單、
    綜合所得稅各類所得資料清單、財產歸屬資料清單、財團法
    人金融聯合徵信中心當事人查詢個人資料回覆書、勞工保險
    被保險人投保資料表及各項繳費收據、統一發票等件為證，
    惟查：
  (一)、聲請人是否有不可歸責事由而致履行有重大困難之例外情
      形？
      聲請人現任職於順昌油漆工程行，其於95、96年度之年申
      報所得乃分為490,910 元、450,618 元，而其於97年度至
      7 月止之各月薪資（含房租2,000 元及借支部分）合計為
      29 8,410元，名下有1 房1 地8 田（公告現值合計168,90
      8 元）1 車，另其積欠土地銀行擔保債務計1,753,130 元
      ，每月應償本息約為22,171元等情，此亦有勞工保險被保
      險人投保資料表、綜合所得稅各類所得資料清單、財產歸
      屬資料清單、薪資單、放款繳款單、戶籍謄本等件在卷足
      憑，是依上開資料計算結果，聲請人於95年度之月平均收
      入乃為40,909元以此數額扣除其每月應償還之協商金額13
       ,815 元後，其於該年度即餘27,094元，如再以之扣除住
      居必須之房貸支出2 萬2 千餘元，所餘即僅剩5 千元左右
      ，以聲請人住居之台灣省高雄縣依內政部社會司所公佈之
      97年度最低生活費9,829 元為標準，其所餘即不足本人為
      最低度之生活，更遑論於扶養母親，則聲請人於毀約當年
      度之每月平均收入於扣減協商金額後，應已不足支應其家
      庭基本生活所需，聲請人主張其於協商後因收入不足因應
      ，以致繼續履行上開還款協議有重大困難乙節應屬真實，
      此協議履行困難之情形，應有非可歸責於聲請人之事由所
      致，依上開規定，聲請人前雖曾與金融機構協商成立，惟
      其自可不受前開還款協議之拘束而得再向本院聲請更生。
  (二)、聲請人是否有不能清償或不能清償之虞之情事？
      聲請人於96年度之月平均收入為37,552元，於97年7月前
      之月平均收入則為42,630元，名下有1 房1 地8 田（公告
      現值合計168,908 元）1 車，另其積欠土地銀行擔保債務
      計1,753,130 元，每月應償本息約為22,171元已如上述，
      而聲請人之母鄭顏英爵（34年12月1 日生）於95、96年度
      均無年得之申報，名下有3 田1 車，育有子女4 人等情，
      此亦有綜合所得稅各類所得資料清單、財產歸屬資料清單
      、戶籍謄本等件在卷足憑，是聲請人於本年度之月平均收
      入乃為42,630元，而其母固因年邁且無收入而須賴子女之
      扶養始得生活，惟聲請人既主張已不能維持自己之生活，
      依民法第1117條之規定，其即得減輕其義務及程度，以其
      母應負扶養義務者有4 人，依上開台灣省最低生活費為標
      準計算，聲請人應負擔者每月即不應超過2,457 元以上，
      則以聲請人本身之必要生活費用，再加計扶養母親之所需
      ，依其所提出之生活費用收據等暨聲請人住居所在地之上
      開最低生活費標準計算（聲請人業已負債2 百餘萬元而謂
      不能清償，其自須以較低之標準生活而節忖開銷用以償債
      始符誠信，債務人自不得以無負債人員之一般生活標準以
      上而同為要求），其每月必要之生活費計連房租支出2,00
      0 元（此於收入中業已還原計入，故此於支出時自須為列
      計）至多即應為14,286元，依聲請人有資料可查而得期待
      之上開平均月收入扣除此之支出，其於本件裁定前之月收
      入至少即應尚餘有28,344元可供清償，而聲請人並非以務
      農為業，其現有財產中之田地自得予變現以為償債且亦不
      妨其生活，以此依較市價為低之公告現值計算者即達168,
      908 元，此於變賣後應足清償其所積欠之無擔保債務1,02
      3,000 元，而聲請人須按期清償以免執行者僅餘上開有擔
      保之債務1,753,130 元，以上開扣除必要生活支出所餘之
      28,344元用以償還其每月應繳之貸款本息22,171元後，尚
      餘有6 千餘元得供生活，依此為計，聲請人之個人情況自
      尚不得認其已有不能償債務或有不能清償之虞之情事，所
      為之主張自不足採。
五、綜上，本件聲請人雖有不可歸責於己之事由而致履行協議有
    重大困難之例外情形，惟其乃有固定收入而具履行能力，且
    其個人收入及財產亦足供無擔保及有擔保債務之履行清償，
    其現之情況尚非有不能償債務或有不能清償之虞，依上開說
    明及規定，其聲請之更生應未具足必要要件，自應駁回其更
    生之聲請，爰裁定如主文。
六、依消費者債務清理條例第8 條、第15條，民事訴訟法第78條
    ，裁定如主文。
中    華    民    國    97    年    11    月    27    日
                        民事第四庭  法  官  黃宏欽
上為正本係照原本作成
如不服本裁定，應於裁定送達後10日內，以書狀向本院提出抗告
，並繳納抗告費新臺幣1千元
中    華    民    國    97    年    11    月    27    日
                            書  記  官  陳心儀


司法院資訊處製作；財團法人民間司法改革基金會備份。
